臺灣臺南地方法院民事判決
109年度簡上字第177號
上  訴  人  摩根聯邦資產管理股份有限公司

法定代理人  李文明  
訴訟代理人  黃靜美    住○○市○○區○○○路000號0樓之0        
    趙培皓律師
被  上訴人  吳永龍  

            吳明祥  

共      同
訴訟代理人  吳明堂  
被  上訴人  吳政道  


            吳峻樟  

上列當事人間請求塗銷遺產分割登記事件，上訴人對於本院臺南
簡易庭民國109年5月5日109年度南簡字第238號第一審簡易判決
提起上訴，本院於109年11月25日言詞辯論終結，判決如下：
    主  文
上訴駁回。
第二審訴訟費用新臺幣陸仟貳佰捌拾伍元由上訴人負擔。
    事實及理由
壹、程序方面：
    被上訴人吳政道、吳峻樟經合法通知，無正當理由未於言詞
    辯論期日到場，核無民事訴訟法第386條所列各款情形，爰
    依上訴人之聲請，由其一造辯論而為判決。
貳、實體方面：
一、上訴人於原審起訴主張及於本院補充陳述略以：
  ㈠上訴聲明：
  ⒈原判決廢棄。
  ⒉被上訴人4人就被繼承人吳王網過所遺如附表所示之遺產（下
    稱系爭遺產），所為之遺產分割協議債權行為及就如附表所
    示編號1、2遺產（下稱系爭房地）所為之遺產分割登記物權
    行為應予撤銷。
  ⒊被上訴人吳明祥應塗銷其於民國100年5月18日就系爭房地所
    為之分割繼承登記。
　㈡被上訴人吳永龍前向上訴人申辦信用卡使用，未依約繳款，
    積欠上訴人信用卡消費款新臺幣（下同）38萬3,882元及其
    利息、違約金未為清償（下稱系爭債權）。被上訴人吳永龍
    之母即訴外人吳王網過於100年3月16日死亡，吳永龍為其繼
    承人之一，並未聲明拋棄繼承，則吳王網過所遺之系爭遺產
    應由被上訴人4人共同繼承。詎被上訴人吳永龍為避免上訴
    人聲請對其繼承之應有部分為強制執行，遂與其餘被上訴人
    協議分割系爭遺產，將其繼承系爭遺產之權利（即應繼分）
    無償贈與給被上訴人吳明祥，由被上訴人吳明祥單獨繼承系
    爭遺產，並於100同年5月18日辦理分割繼承登記完畢，致被
    上訴人吳永龍名下無財產可供執行，致生損害於上訴人之系
    爭債權無法受償，爰依民法第244條第1項規定，聲請撤銷被
    上訴人間就系爭遺產所為之遺產分割協議債權行為及就系爭
    房地所為之遺產分割登記物權行為，併依同條第4項前段規
    定，請求被上訴人吳明祥塗銷分割繼承登記。 
　㈢繼承權之拋棄，係指繼承人於法定期間否認繼承對其發生效
    力之意思表示，即消滅繼承效力之單獨行為。而拋棄因繼承
    所取得之財產，係於繼承開始後，未於法定期間拋棄繼承權
    ，嗣就其已繼承取得之財產予以拋棄，與拋棄繼承權之性質
    迥然不同。詳言之，繼承權係因一定身分關係而發生，繼承
    人固得於繼承開始時自由選擇其人格法益，即行使拋棄或繼
    承遺產上之權利、義務；惟如繼承人選擇繼承遺產後，繼承
    人即取得遺產上之權利、義務，該遺產上之權利、義務即轉
    為繼承人總財產之一部。如部分繼承人取得遺產上公同共有
    之權利後，將該財產權拋棄而歸由特定之繼承人單獨所有者
    ，並非拋棄繼承，而係繼承人繼承遺產後之權利行使，如使
    其減少財產或增加債務之情形時，即有害及債權人之債權，
    自得准許債權人行使撤銷權。
　㈣繼承人間之遺產分割協議，係公同共有人間就公同共有物所
    為之處分行為，倘全部遺產協議分割歸由其他繼承人取得，
    對未分割取得遺產之該繼承人而言，形式上係無償行為，若
    害及債權人之債權實現，債權人應得提起民法第244條第1項
    之撤銷訴訟。被上訴人吳永龍處分其應繼分，卻未取得對價
    ，其就系爭遺產所為之遺產分割協議債權行為及分割登記物
    權行為，即屬無償行為。被上訴人吳永龍因而名下無財產可
    供執行，顯已害及上訴人之系爭債權，上訴人自得依民法第
    244條第1項規定行使撤銷權。
二、被上訴人吳政道、吳峻樟經合法通知，均未於言詞辯論期日
    到場，亦未提出書狀作何聲明或陳述。被上訴人吳永龍、吳
    明祥則以下列情詞資為抗辯：
  ㈠聲明：上訴駁回。
  ㈡系爭房地係由被上訴人吳明祥單獨出資購買，預付款、頭期
    款、分期款、代書費用及過戶費用均係其所支付。被繼承人
    吳王網過係被上訴人吳明祥之配偶，其為家庭主婦，並無收
    入所得，而被上訴人吳明祥從事營業活動，其將系爭房地登
    記在吳王網過名下，係為方便作保，被上訴人吳永龍、吳政
    道及吳峻樟均知悉此情。吳王網過死亡後，被上訴人吳明祥
    於100年5月18日將系爭房地回復登記在自己名下，其他繼承
    人並無異議，且簽立遺產分割協議書，同意由被上訴人吳明
    祥單獨繼承系爭房地。被上訴人吳永龍就系爭房地未支付分
    文，迄今無業且無收入，本未冀望繼承系爭房地，以清償自
    身債務，遑論為逃避債務而將系爭房地贈與被上訴人吳明祥
    。　
　㈢衡諸常情，繼承人協議分割遺產時，往往會考量被繼承人之
    生前意願、繼承人對被繼承人之貢獻（有無扶養事實）、家
    族成員間之感情、承擔祭祀義務等因素。被上訴人間就系爭
    遺產所為之分割協議，及依該協議所為之分割遺產行為，乃
    渠等基於繼承人之身分關係所為之身分行為，本質上應屬遺
    產分割協議時之繼承拋棄，為高度人格自由之表現，非僅單
    一債務人之無償贈與行為。又民法第244條之立法目的係在
    保全債務人原有之清償力，並非使債務人增加其清償力。況
    債權人借款給債務人，評估債務人之資力時，通常不會將其
    身為被繼承人之資力也列入評估，債權人應以債務人之個人
    財產決定借款金額，財產如有不足，應要求債務人提供擔保
    。故債權人對債務人之被繼承人財產之期待權，在法律上並
    無保護之必要。　　　　　　
三、兩造不爭執之事項：
  ㈠被上訴人吳永龍前向上訴人申辦信用卡使用，卻未依約定期
    繳納款項，尚積欠原告信用卡消費款38萬3,882元，及其中3
    7萬6,924元自94年12月19日起至清償日止，按年息百分之19
    .71計算之利息，並自94年12月19日起，6個月內（含）以每
    月1,500元計算之違約金（調解卷第15-19 頁）。
  ㈡被繼承人吳王網過於100年3月16日過世，遺有系爭遺產，繼
    承人係其配偶即被上訴人吳明祥及其子被上訴人吳政道、吳
    峻樟、吳永龍（原審卷第61-65頁、本院卷第70-74頁）。
  ㈢被上訴人4人於100年5月2日簽立遺產分割協議書，約定由被
    上訴人吳明祥繼承系爭遺產（本院卷第69頁）。
  ㈣系爭房地於100年5月18日，以分割繼承之名義，移轉登記在
    被上訴人吳明祥名下（調解卷第83-89頁）。
  ㈤被上訴人吳明祥曾以億豐行負責人之夫身分，於94年12月14
    日與臺灣中小企業銀行（下稱臺灣企銀）簽立房屋貸款契約
    ，以系爭房地設定600萬元之抵押權予該銀行作為擔保，向
    臺灣企銀借款500萬元支付購買房地之買賣價金（本院卷第8
    5-133頁）。
四、兩造爭執之事項：
  ㈠被上訴人間關於系爭遺產之分割協議及系爭房地所有權移轉
    登記行為，是否得為民法第244 條第1 項撤銷之標的？
  ㈡上訴人提起上訴，主張廢棄原判決，系爭遺產之分割協議債
    權行為及系爭房地之移轉登記物權行為應予撤銷，被上訴人
    吳明祥應塗銷於100年5月18日就系爭房地之分割繼承登記，
    有無理由？
五、本院得心證之理由： 
  ㈠按債務人所為之無償行為，有害及債權者，債權人得聲請法
    院撤銷之；債權人依第1項或第2項之規定聲請法院撤銷時，
    得並聲請命受益人或轉得人回復原狀，民法第244條第1項、
    第4項本文分別定有明文。次按繼承權固為具有人格法益之
    一身專屬權利，惟於繼承人未拋棄繼承，而本於繼承與其他
    繼承人對於遺產全部為公同共有時，該公同共有權已失其人
    格法益性質，而為財產上之權利。從而，繼承人間之遺產分
    割協議，係公同共有人間就公同共有物所為之處分行為，倘
    全部遺產協議分割歸由其他繼承人取得，對未分割取得遺產
    之該繼承人而言，形式上係無償行為，若害及債權人之債權
    實現，債權人應得提起民法第244條第1項之撤銷訴訟（最高
    法院91年度台上字第2312號判決參照）。又按民法第244條
    第1、2項所稱之無償或有償行為，係以債務人與第三人間之
    行為有無互為對價關係之給付為其區別標準。債權人行使民
    法第244條規定之撤銷權，以債務人之行為有害及債權，為
    其要件之一。此之所謂害及債權，乃指債務人之行為，致積
    極的減少財產，或消極的增加債務，因而使債權不能獲得清
    償之情形（最高法院81年度台上字第207號判決意旨參照）
    。是民法第244條所得撤銷之行為縱包含以其人格上之法益
    為基礎之財產上之身分行為，然被告間就系爭房地分割協議
    及分割繼承登記行為，仍應以其間是否互為對價關係之給付
    判斷是否害及債權人之債權，令債權人得依法撤銷。
  ㈡上訴人固主張被上訴人吳永龍就系爭遺產之分割繼承協議及
    移轉登記為無償行為云云。被上訴人吳明祥則於本院審理中
    陳稱：系爭房地係其出資購買及億豐行為其實際經營，系爭
    遺產扣除水電等費用，再支付吳王網過的喪葬費、塔位費用
    ，不夠的部分我還得自己負擔，根本沒有拿到任何遺產。億
    豐行係獨資無股份，汽車亦已報廢，我並不清楚被上訴人吳
    永龍之財務狀況等語。經查：
  ⒈被上訴人吳明祥所述其分得之系爭遺產之存款共27萬多元，
    惟其須負擔吳王網過之喪葬費及水、電費，上開存款尚不足
    支付等情，雖未提出證明，但以一般喪葬費用通常需支出購
    買塔位、舉辦告別式等相關費用，其所稱27萬多之存款尚不
    足支付上開費用，尚稱合理。
  ⒉次查，被上訴人吳明祥曾以億豐行負責人之夫身分並代理吳
    王網過，於94年12月14日與臺灣企銀簽立房屋貸款契約，借
    款期間15年，以系爭房地設定600萬元之抵押權予該銀行作
    為擔保，向臺灣企銀借款500萬元，吳王網過則為連帶保證
    人，嗣於99年3月4日變更為一般保證人，而借款申請書及調
    查表上之申請人信用資料查核意見欄記載：「申請人與其妻
    （誤載為其夫）經營億豐行，作各類廢紙回收買賣，經營狀
    況正常，收入可，為人平實，無不良信評。本次申請購屋貸
    款，係自台南企銀轉貸，將以從業所得為還款來源……」等情
    ，有臺灣企銀借款申請書及調查表、房屋貸款契約、契據條
    款變更契約、變更保證書附卷可佐（本院卷第87-109頁），
    堪信屬實。顯見借款人即被上訴人吳明祥申請向臺灣企銀轉
    貸上開借款，係用於購買系爭房地，而上揭查核意見既記載
    被上訴人吳明祥與吳王網過經營億豐行，再觀諸上開借款資
    料均由被上訴人吳明祥代理吳王網過簽名、蓋章，可知被上
    訴人吳明祥應為億豐行之實際負責人，準此，被上訴人吳明
    祥主張系爭房地係其出資購買及億豐行為其實際經營等情，
    堪予採信。
  ⒊再查，如附表所示編號6之汽車，係84年出廠，有遺產稅核定
    通知書在卷足參（原審卷第65頁）。則被上訴人吳明祥稱該
    汽車已報廢且無價值乙情，應屬可採。
  ⒋末查，被上訴人吳永龍於94年間即未依約繳款，經上訴人於9
    6年間聲請本院強制執行未果，有上訴人提出之本院債權憑
    證在卷可稽（調解卷第15-16頁）。又被上訴人吳明祥及被
    繼承人吳王網過係其餘被上訴人之父、母，而被上訴人吳永
    龍既自94年間起即無法清償積欠上訴人債務，堪認被上訴人
    吳永龍自斯時起迄今亦無資力負擔其父母之扶養義務，且系
    爭遺產係協議由被上訴人吳明祥單獨取得，其餘繼承人均未
    分得半毫，並未刻意排除被上訴人吳永龍，應非以損害系爭
    債權為目的，故被上訴人間就系爭遺產達成分割協議，應已
    考量被繼承人生前意願、繼承人對被繼承人之貢獻（有無扶
    養、照顧之事實）、家族成員間感情與恩情、被繼承人生前
    已分配予各繼承人之財產（贈與之歸扣）、支出被繼承人喪
    葬費用、是否同意承擔前揭貸款保證人之義務等諸多因素，
    始就系爭遺產達成分割協議，並非由其他繼承人無償贈與被
    上訴人吳明祥。
  ⒌綜上，被上訴人吳明祥所辯系爭遺產中系爭房地係被上訴人
    吳明祥出資購買及億豐行為其實際經營，其他存款係用於支
    付吳王網過之喪葬等費用，汽車已報廢而無價值等情，並非
    無據，則被上訴人吳明祥分割取得系爭遺產，顯非基於其他
    繼承人無償贈與所致，故上訴人主張被上訴人吳永龍為損害
    系爭債權而未分配系爭遺產，係無償之贈與行為，難謂有據
    。
六、綜上所述，上訴人依民法第244條第1、4項之規定，請求撤
    銷被上訴人間就系爭遺產所為分割協議之債權行為及系爭房
    地之所有權移轉登記之物權行為，被上訴人吳明祥就系爭房
    地於於100年5月18日之分割繼承登記應予塗銷，為無理由，
    應予駁回。原審所為上訴人敗訴之判決，理由雖有不同，惟
    結果並無二致，上訴論旨指摘原判決不當，求予廢棄改判，
    為無理由，應予駁回。
七、末按訴訟費用，由敗訴之當事人負擔，法院為終局判決時，
    應依職權為訴訟費用之裁判，民事訴訟法第78條、第87條第
    1項分別定有明文。本件上訴人上訴為無理由，第二審訴訟
    費用即第二審裁判費6,285元自應由上訴人負擔，爰判決如
    主文第2項所示。
八、本件事證已臻明確，兩造其餘攻擊、防禦方法及舉證，核與
    判決之結果不生影響，爰不一一論述，併此敘明。
九、據上論結，本件上訴為無理由，依民事訴訟法第436條之1第
    3項、第449條第1項、第78條、第87條第1項，判決如主文。
     
中　　華　　民　　國　　109 　年　　12　　月　　16　　日
                  民事第五庭　審判長法　官　劉秀君
                                    法  官  盧亨龍
                                    法  官  陳尹捷
以上正本證明與原本無異。
本判決不得上訴。
中　　華　　民　　國　　109 　年　　12　　月　　16　　日
                                    書記官　曾美滋
 附表：　　　　　　　　　　　　　　　　　　
編號 種類 遺產明細 權利範圍或金額  1. 土地 臺南市○○區○○段000地號土地 1/1  2. 建物 臺南市○○區○○段000○號即門牌號碼臺南市○○區○○里○○0000000號 1/1  3. 存款 台灣企銀安平分行存款 20萬6,798元  4. 存款 京城商業銀行大同分行存款 6萬4,129元  5. 投資 億豐行（獨資、資本額3萬元） 3萬7,492元  6. 汽車 車號00-0000 號日產汽車一輛 5萬元